【裁判字號】    92,重上更(三),33
【裁判日期】    950721
【裁判案由】    背信
【裁判全文】
臺灣高等法院刑事判決            92年度重上更(三)字第33號
上  訴  人
即  被  告  丙○○
選任辯護人  陳木律師
上  訴  人
即  被  告  丁○○○
選任辯護人  林雯澤律師
上  訴  人
即  被  告  戊○○
上  訴  人
即  被  告  甲○○
上 列 一人
選任辯護人  任鳴鉅律師
            郭承昌律師
上列上訴人因背信案件，不服臺灣桃園地方法院84年度訴字第86
4號，中華民國85年6月10日第一審判決（起訴案號：臺灣桃園地
方法院檢察署84年度偵字第1049、1474、1475號），提起上訴，
經判決後，由最高法院第三次發回更審，本院判決如下：
    主  文
原判決撤銷。
丙○○、丁○○○、戊○○共同連續為他人處理事務，意圖為第
三人不法之利益，而為違背其任務之行為，致生損害於本人之財
產，丙○○處有期徒刑參年陸月，丁○○○處有期徒刑貳年陸月
，戊○○處有期徒刑壹年捌月。
甲○○無罪。
    事  實
丙○○、丁○○○、戊○○三人原在桃園縣觀音農會分別擔任總
幹事、信用部主任、徵信調查員之職，丙○○受該農會之託，應
依農會法第三十一條規定秉持理事會決議執行之任務，向理事會
負責，就放款部分應負核定之責，而丁○○○負責借戶及保證人
之徵信之核定及保品之鑑價暨估價之覆核；戊○○負責借戶個人
信用調查及不動產之鑑定及估價，均應負有善盡善良管理人之注
意義務，依法令及該農會之規定詳為審核之任務。其等均明知依
該農會信用部管理辦法第十一條規定，對每一會員及其同戶家屬
放款總額，不得超過農會信用部前一年度決算淨值百分之二十五
，農會代表大會又先後決議八十年度至八十二年度對同一會員及
其同戶家屬放款總額，分別不得超過新台幣（下同）一千五百萬
元、二千八百萬元、三千萬元。又其等明知依該農會辦理會員貸
款處理要點第壹之四（四）Ａ註４、Ｂ註１之規定，建築物基地
及土地價值，最高以公告現值加三倍核估。竟共同意圖為第三人
不法之利益，明知以陳良現（另案審理）、陳良發、胡冠林、「
闕姓」成年男子等為首之「羅斯國際開發有限公司」，擬以人頭
戶分散貸款之方式，規避上揭貸款額度限制之規定向該農會貸款
，竟與陳良現等人共同基於概括犯意，由胡冠林以每人五萬元之
代價找來如附表一所示之徐阿木等五十六個人頭戶，再由闕姓成
年男子將上開人頭戶之戶籍遷入觀音鄉。其中附表一編號十八至
二十四之借款，並違反規定，以公告現值四倍高估擔保品價值。
丙○○、丁○○○、戊○○自八十年七月十九日起至八十二年七
月二十九日止，陸續對附表一編號一至五十六所示之人，貸放如
附表所示之金額撥至陳良現等人帳戶。其中附表一編號七至五十
六之貸款戶，自借款日起即未付息或自八十二年六月起或自八十
二年七月二十日起即逾期未再償還任何本息，後雖求償，亦僅部
分受償，大部分均未清償，致生損害於觀音鄉農會。另附表一編
號一至五、八、五十四至五十六之貸款，經催討後均已獲清，而
未生損害於觀音鄉農會，此部分背信行為因而未遂。
    理  由
壹、有罪部分：
一、訊據上訴人即被告丙○○、丁○○○、戊○○均否認有背信
    犯行，辯稱：依農會貸款規定，只要設籍於桃園縣觀音鄉，
    且為農會會員或為會員同戶之家屬，即為適格之貸款對象，
    本案之借款人均經對保，不知是人頭，所提供擔保品亦符合
    規定，至於數借款人同設一址乙節，乃因農村地區習所常見
    ，即使被告於審核過程或有疏失，亦難謂被告有使第三人得
    不法利益之意圖云云。
二、經查：
 (一).農會法第十四條規定：「農會會員每戶以一人為限。」，農
    會法施行細則第二十一條規定：「本法第十四條所稱之戶，
    以戶籍登記為準。入會會員不限於戶長。」而依戶籍法第三
    條第一項固規定：「戶籍登記，以戶為單位。」惟戶籍法施
    行細則第五條第二項前段規定：「同一處所有性質不同之戶
    並存者，應依其性質分別立戶。」因此，依前揭農會法暨戶
    籍法等規定，農會會員係每一戶籍登記以一人為限，而同一
    門牌號碼處所，依法可有數個戶籍登記並存，應可確定。本
    件擔保放款依貸款申請書、擔保放款借據及戶籍資料所載同
    一地址之借款人如下：
  1.借款人陳長維（附表一編號七號，借款日八十一年八月十五
    日）、潘宗道（附表一編號八號，借款日八十一年八月十五
    日）、吳岱南（附表一編號三三號，借款日八十一年十一月
    十日）、林哲明（附表一編號三六號，借款日八十一年十一
    月十日）、羅福元（附表一編號五四號，借款日八十一年八
    月二十四日）、范循性（附表一編號五五號，借款日八十一
    年八月二十四日）等人，均設籍於「桃園縣觀音鄉草漯村一
    三鄰一九九之九號」（見八十四年度偵卷第一○四九號卷(一)
    第四八頁─第五○頁、第五一頁─第五三頁、第六九頁─第
    七一頁、第七二頁─第七四頁、第一六五頁、第一六六頁）
    ，但此六人於借款當時係分別立戶，此有該六人之戶籍資料
    影本可稽（見本院上更（一）卷第四三頁、四四頁、六九頁
    、七二頁、九○頁、九一頁）。
  2.借款人林連榮（附表編號九號，借款日八十一年八月十五日
    ）於借款時，設籍「桃園縣觀音鄉塔腳村六鄰塔子腳一一○
    號」（見八十四年度偵卷第一○四九號卷(一)第一六七頁），
    借款人朱發信（附表一編號十四號，借款日八十一年三月五
    日）、李煌明（附表一編號十五號，借款日八十一年三月五
    日）、林永雄（附表一編號二二號，借款日八十一年六月二
    日）、陳國（附表一編號三○號，借款日八十一年一月十
    三日）、蘇子建（附表一編號五○號，借款日八十一年三月
    十二日）等人，於借款時亦設籍「桃園縣觀音鄉塔腳村六鄰
    塔子腳一一○號」，但此六人於借款當時係分別立戶，此有
    該六人之戶籍資料影本可稽（見本院上更（一）卷第四五頁
    、五○頁、五一頁、五八頁、六六頁、八六頁）。
  3.借款人潘開墾（附表一編號十一號，借款日八十一年十月十
    五日）、蔡勝源（附表一編號二五號，借款日八十一年九月
    九日）、袁玉麟（附表一編號二六號，借款日八十一年九月
    九日）、沈傳員（附表一編號二七號，借款日八十一年九月
    九日）、羅裔縫（附表一編號二八號，借款日八十一年九月
    九日）、潘萬標（附表一編號三一號，借款日八十一年十一
    月十三日）、鄒騰章（附表一編號三二號，借款日八十一年
    十一月三日）、蘇世傳（附表一編號三七號，借款日八十一
    年十一月九日）、許錦水（附表一編號三九號，借款日八十
    一年十一月十三日）、林苞谷（附表一編號五六號，借款日
    八十一年八月二十四日）等人，均設籍「桃園縣觀音鄉草漯
    村一三鄰一九九之七號」（見八十四年度偵卷第一○四九號
    卷(一)第九頁─第十一頁、第十八頁─第二○頁、第二一頁─
    第二三頁、第二四頁─第二六頁、第二七頁─第二九頁、第
    四二頁─第四四頁、第四五頁─第四七頁、第五四頁─第五
    六頁、第六○頁─第六二頁、第七五頁─第七七頁），但此
    十人於借款當時係分別立戶，此有該十人之戶籍資料影本可
    稽（見本院上更（一）卷第四七頁、六一頁、六二頁、六三
    頁、六四頁、六七頁、六八頁、七三頁、七五頁、九二頁）
    。另外，上揭借款人潘開墾（附表一編號十一號）、潘萬標
    （附表一編號三一號）於八十一年九月十六日，均設籍「桃
    園縣觀音鄉草漯村一三鄰一九九之七號」，且是同戶（見本
    院上更（一）卷第六七頁），然潘開墾於借款當時即八十一
    年十月十五日、潘萬標於借款當時即八十一年十一月十三日
    雖仍均設籍於桃園縣觀音鄉草漯村一三鄰一九九之七號，但
    已分別立戶（見本院上更（一）卷第四七頁），併此敘明。
  4.借款人杜雄宇（附表一編號十二號，借款日八十一年十月十
    六日）、王俊雄（附表一編號十三號，借款日八十一年十月
    二十八日）、潘春連（附表一編號四二號，借款日八十一年
    十一月十三日）等人，均設籍「桃園縣觀音鄉草漯村一○鄰
    草漯一一四之六號」（見八十四年度偵卷第一○四九號卷(一)
    第十二頁─第十四頁、第十五頁─第十七頁、第六六頁─第
    六八頁），但此三人於借款當時係分別立戶，此有該三人之
    戶籍資料影本可稽（見本院上更（一）卷第四八頁、四九頁
    、七八頁）。
  5.借款人印榮錫（附表一編號四七號，借款日八十一年三月十
    二日）、楊紹泉（附表一編號四九號，借款日八十一年三月
     十二日）於借款時，均設籍「桃園縣觀音鄉塔腳村一鄰塔
    子腳九二號」（見八十四年度偵卷第一○四九號卷(一)第三三
    頁─第三五頁、第三九頁─第四一頁），借款人朱紀堂（附
    表一編號十八號，借款日八十一年七月三十一日）、馬阿順
    （附表一編號十九號，借款日八十一年七月三十一日）、陳
    長生（附表一編號二十號，借款日八十一年七月三十一日）
    、程宗富（附表一編號五一號，借款日八十一年四月一日）
    、趙榮洲（附表一編號五二號，借款日八十一年四月一日）
    等人，於借款時亦設籍「桃園縣觀音鄉塔腳村一鄰塔子腳九
    二號」，但此七人於借款當時係分別立戶，此有該七人之戶
    籍資料影本可稽（見本院上更（一）卷第五四頁、五五頁、
    五六頁、八三頁、八五頁、八七頁、八八頁）。
  6.借款人朱金重（附表一編號十號，借款日八十二年六月三十
    日）、王福來（附表一編號四一號，借款日八十一年十一月
    十日）於借款時，均設籍「桃園縣觀音鄉廣福村一七鄰新坡
    一九二號」（見八十四年度偵卷第一○四九號卷(一)第六三頁
    ─第六五頁、第一五九頁、八十四年度偵字第一四七五號卷
    第二八頁），借款人陳禎榮（附表一編號三四號，借款日八
    十一年十二月二日）、李守剛（附表一編號三五號，借款日
    八十一年十二月二日）、李清正（附表一編號四三號，借款
    日八十二年一月十一日）等人，於借款時亦設籍「桃園縣觀
    音鄉廣福村一七鄰新坡一九二號」，但此五人於借款當時係
    分別立戶，此有該五人之戶籍資料影本可稽（見本院上更（
    一）卷第四六頁、七○頁、七一頁、七七頁、七九頁）。
  7.借款人王開福（附表一編號四六號，借款日八十一年三月十
    二日）於借款時，設籍「桃園縣觀音鄉草漯村一三鄰草漯一
    九九號」（見八十四年度偵卷第一○四九號卷(一)第三○頁─
    第三二頁），借款人扶武緒（附表一編號二三號，借款日八
    十一年五月十五日）、林明輝（附表一編號二四號，借款日
    八十二年七月二十九日）、李清忠（附表一編號四四號，借
    款日八十一年十二月十四日）、簡福裕（附表一編號四五號
    ，借款日八十二年一月六日）、潘鍾堯（附表一編號五三號
    ，借款日八十一年四月一日）等人於借款時，亦設籍「桃園
    縣觀音鄉草漯村一三鄰草漯一九九號」，但此六人於借款當
    時係分別立戶，此有該六人之戶籍資料影本可稽（見本院上
    更（一）卷第五九頁、六○頁、八○頁、八一頁、八二頁、
    八九頁）。
  8.借款人易金風（附表一編號三八號，借款日八十一年十一月
    十八日）於借款時，設籍「桃園縣觀音鄉○○村○鄰○○路
    五二之一號」（見八十四年度偵卷第一○四九號卷(一)第五七
    頁─第五九頁），借款人林祖仁（附表一編號四○號，借款
    日八十一年十二月二日）於借款時，亦設籍「桃園縣觀音鄉
    ○○村○鄰○○路五二之一號」，但此二人於借款當時係分
    別立戶，此有該二人之戶籍資料影本可稽（見本院上更（一
    ）卷第七四頁、七六頁）。
  9.借款人楊紹坤（附表一編號十六號，借款日八十一年三月五
    日）、鄭純（附表一編號十七號，借款日八十一年三月五日
    ）、胡冠林（附表一編號二九號，借款日八十一年一月十三
    日）於借款時均設籍「桃園縣觀音鄉○○村○鄰○○○路六
    六之一號」，但此三人於借款當時係分別立戶，此有該三人
    之戶籍資料影本可稽（見本院上更（一）卷第五二頁、五三
    頁、六五頁）。
  10.借款人蕭良清（附表一編號二號，借款日八十年七月十九日
    ）、許溫鑫（附表一編號三號，借款日八十年七月十九日）
    、楊天靜（附表一編號五號，借款日八十年七月十九日）、
    徐阿木（附表一編號一號，借款日八十年七月十九日）、吳
    文輝（附表一編號四號，借款日八十年七月十九日），均設
    籍「桃園縣觀音鄉塔腳村五鄰塔子腳五九號」，但此五人於
    借款當時係分別立戶，此有該五人之戶籍資料影本可稽（見
    本院上更（一）卷第九四頁、九五頁、九七頁、一○四頁、
    一○五頁）。
 (二)上揭借款人雖有多人設籍同址，但各借款人皆為獨立之戶。
   至於借款人李炳煌（附表一編號六號，借款日八十年八月二
   十七日）於借款時，設籍「桃園縣觀音鄉○○村○鄰○○○
   路七二號」，借款人林金鳳（附表一編號二一號，借款日八
   十二年七月二十九日）於借款時，設籍「桃園縣觀音鄉○○
   村○鄰○○路五二之一號」，與上揭借款人均設籍不同地址
   ，故無所謂同址不同戶之問題。因此，被告等辦理對上揭借
   款人之貸款，表面上並未超過觀音鄉農會代表大會決議之八
   十年度至八十二年度對同一會員及其同戶家屬放款總額分別
   不得超過一千五百萬元、二千八百萬、三千萬元之限制。惟
   查：
  1.
  (1)借款人陳長維（附表一編號七號，借款日八十一年八月十五
    日）、潘宗道（附表一編號八號，借款日八十一年八月十五
    日）、吳岱南（附表一編號三三號，借款日八十一年十一月
    十日）、林哲明（附表一編號三六號，借款日八十一年十一
    月十日）、羅福元（附表一編號五四號，借款日八十一年八
    月二十四日）、范循性（附表一編號五五號，借款日八十一
    年八月二十四日）等六人，於借款時雖係分立六戶，已如前
    述，但此六戶均設籍於「桃園縣觀音鄉草漯村一三鄰一九九
    之九號」同一地址。
  (2)借款人林連榮（附表一編號九號，借款日八十一年八月十五
    日）、朱發信（附表一編號十四號，借款日八十一年三月五
    日）、李煌明（附表一編號十五號，借款日八十一年三月五
    日）、林永雄（附表一編號二二號，借款日八十一年六月二
    日）、陳國（附表一編號三○號，借款日八十一年一月十
    三日）、蘇子建（附表一編號五○號，借款日八十一年三月
    十二日）等六人，於借款時雖係分立六戶，已如前述，但此
    六戶均設籍「桃園縣觀音鄉塔腳村六鄰塔子腳一一○號」同
    一地址。
  (3)借款人潘開墾（附表一編號十一號，借款日八十一年十月十
    五日）、蔡勝源（附表一編號二五號，借款日八十一年九月
    九日）、袁玉麟（附表一編號二六號，借款日八十一年九月
    九日）、沈傳員（附表一編號二七號，借款日八十一年九月
    九日）、羅裔縫（附表一編號二八號，借款日八十一年九月
    九日）、潘萬標（附表一編號三一號，借款日八十一年十一
    月十三日）、鄒騰章（附表一編號三二號，借款日八十一年
    十一月三日）、蘇世傳（附表一編號三七號，借款日八十一
    年十一月九日）、許錦水（附表一編號三九號，借款日八十
    一年十一月十三日）、林苞谷（附表一編號五六號，借款日
    八十一年八月二十四日）等十人，於借款時雖係分立十戶，
    已如前述，但此十戶均設籍「桃園縣觀音鄉草漯村一三鄰一
    九九之七號」同一地址。
  (4)借款人杜雄宇（附表一編號十二號，借款日八十一年十月十
    六日）、王俊雄（附表一編號十三號，借款日八十一年十月
    二十八日）、潘春連（附表一編號四二號，借款日八十一年
    十一月十三日）等三人，於借款時雖係分立三戶，已如前述
    ，但此三戶均設籍「桃園縣觀音鄉草漯村一○鄰草漯一一四
    之六號」同一地址。
  (5)借款人印榮錫（附表一編號四七號，借款日八十一年三月十
    二日）、楊紹泉（附表一編號四九號，借款日八十一年三月
    十二日）、朱紀堂（附表一編號十八號，借款日八十一年七
    月三十一日）、馬阿順（附表一編號十九號，借款日八十一
    年七月三十一日）、陳長生（附表一編號二十號，借款日八
    十一年七月三十一日）、程宗富（附表一編號五一號，借款
    日八十一年四月一日）、趙榮洲（附表一編號五二號，借款
    日八十一年四月一日）等七人，於借款時雖係分立七戶，已
    如前述，但此七戶均設籍「桃園縣觀音鄉塔腳村一鄰塔子腳
    九二號」同一地址。
  (6)借款人朱金重（附表一編號十號，借款日八十二年六月三十
    日）、王福來（附表一編號四一號，借款日八十一年十一月
    十日）、陳禎榮（附表一編號三四號，借款日八十一年十二
    月二日）、李守剛（附表一編號三五號，借款日八十一年十
    二月二日）、李清正（附表一編號四三號，借款日八十二年
    一月十一日）等五人，於借款時雖係分立五戶，已如前述，
    但此五戶均設籍「桃園縣觀音鄉廣福村一七鄰新坡一九二號
    」同一地址。
  (7)借款人王開福（附表一編號四六號，借款日八十一年三月十
    二日）、扶武緒（附表一編號二三號，借款日八十一年五月
    十五日）、林明輝（附表一編號二四號，借款日八十二年七
    月二十九日）、李清忠（附表一編號四四號，借款日八十一
    年十二月十四日）、簡福裕（附表一編號四五號，借款日八
    十二年一月六日）、潘鍾堯（附表一編號五三號，借款日八
    十一年四月一日）等六人，於借款時雖係分立六戶，已如前
    述，但此六戶均設籍「桃園縣觀音鄉草漯村一三鄰草漯一九
    九號」同一地址。
  (8)借款人易金風（附表一編號三八號，借款日八十一年十一月
    十八日）、借款人林祖仁（附表一編號四○號，借款日八十
    一年十二月二日）等二人，於借款時雖係分立二戶，已如前
    述，但此二戶均設籍「桃園縣觀音鄉○○村○鄰○○路五二
    之一號」同一地址。
  (9)借款人楊紹坤（附表一編號十六號，借款日八十一年三月五
    日）、鄭純（附表一編號十七號，借款日八十一年三月五日
    ）、胡冠林（附表一編號二九號，借款日八十一年一月十三
    日）等三人，於借款時雖係分立三戶，已如前述，但此三戶
    均設籍「桃園縣觀音鄉○○村○鄰○○○路六六之一號」同
    一地址。
  (10)借款人蕭良清（附表一編號二號，借款日八十年七月十九日
    ）、許溫鑫（附表一編號三號，借款日八十年七月十九日）
    、楊天靜（附表一編號五號，借款日八十年七月十九日）、
    徐阿木（附表一編號一號，借款日八十年七月十九日）、吳
    文輝（附表一編號四號，借款日八十年七月十九日）等五人
    ，於借款時雖係分立五戶，已如前述，但此五戶均設籍「桃
    園縣觀音鄉塔腳村五鄰塔子腳五九號」同一地址。
  2.
  (1)借款人徐阿木（附表一編號一號），於八十年六月二十五日
    ，遷入桃園縣觀音鄉塔腳村五鄰塔子腳五九號（見本院前審
    卷第一○四頁），於八十年七月十九日即借款，其間不到一
    個月；蕭良清（附表一編號二號），於八十年六月二十七日
    ，遷入桃園縣觀音鄉塔腳村五鄰塔子腳五九號（見本院前審
    卷第九四頁），於八十年七月十九日即借款，其間不到一個
    月；許溫鑫（附表一編號三號），於八十年六月十八日，遷
    入桃園縣觀音鄉塔腳村五鄰塔子腳五九號（見本院上更（一
    ）卷第九五頁），於八十年七月十九日即借款，其間不到二
    個月；吳文輝（附表一編號四號），於八十年七月八日，遷
    入桃園縣觀音鄉塔腳村五鄰塔子腳五九號（見本院上更（一
    ）卷第一○五頁），於八十年七月十九日即借款，其間不到
    一個月；楊天靜（附表一編號五號），於八十年六月十八日
    ，遷入桃園縣觀音鄉塔腳村五鄰塔子腳五九號（見本院上更
    （一）卷第九七頁），於八十年七月十九日即借款，其間不
    到二個月；陳長維（附表一編號七號），於八十一年八月十
    三日，遷入桃園縣觀音鄉草漯村一三鄰一九九之九號（見本
    院前審卷第四三頁），於八十一年八月十五日即借款，相隔
    約二日；潘宗道（附表一編號八號），於八十一年八月十三
    日，遷入桃園縣觀音鄉草漯村一三鄰一九九之九號（見本院
    上更（一）卷第四四頁），於八十一年八月十五日即借款，
    相隔約二日；潘開墾（附表一編號十一號），於八十一年九
    月十八日，遷入桃園縣觀音鄉草漯村一三鄰一九九之七號（
    見本院上更（一）卷第四七頁），於八十一年十月十五日即
    借款，其間不到一個月；杜雄宇（附表一編號十二號），於
    八十一年九月二十三日，遷入桃園縣觀音鄉草漯村十鄰草漯
    一一四之六號（見本院上更（一）卷第四八頁），於八十一
    年十月十六日即借款，其間不到一個月；王俊雄（附表一編
    號十三號）於八十一年十月七日，遷入桃園縣觀音鄉草漯村
    十鄰草漯一一四之六號（見本院上更（一）卷第四九頁），
    於八十一年十月二十八日即借款，其間不到一個月；朱發信
    （附表一編號十四號），於八十年十二月十一日，遷入桃園
    縣觀音鄉塔腳村六鄰塔子腳一一○號（見本院上更（一）卷
    第五十頁），於八十一年三月五日借款，其間不到二個月；
    李明煌（附表一編號十五號），於八十年十二月十一日，遷
    入桃園縣觀音鄉塔腳村六鄰塔子腳一一○號（見本院上更（
    一）卷第五一頁），於八十一年三月五日借款，其間不到三
    個月；楊紹坤（附表一編號十六號），於八十一年一月四日
    ，遷入桃園縣觀音鄉○○村○鄰○○○路六六之一號（見本
    院上更（一）卷第五二頁），於八十一年三月五日借款，相
    隔約二個月；鄭純（附表一編號十七號），於八十一年一月
    四日，遷入桃園縣觀音鄉○○村○鄰○○○路六六之一號（
    見本院上更（一）卷第五三頁），於八十一年三月五日借款
    ，相隔約二個月；蔡勝源（附表一編號二五號），於八十一
    年八月二十日，遷入桃園縣觀音鄉草漯村一三鄰一九九之七
    號（見本院上更（一）卷第六一頁），於八十一年九月九日
    即借款，其間不到一個月；袁玉麟（附表一編號二六號），
    同於八十一年八月二十日，遷入桃園縣觀音鄉草漯村一三鄰
    一九九之七號（見本院上更（一）卷第六二頁），於八十一
    年九月九日即借款，其間不到一個月；沈傳員（附表一編號
    二七號），同於八十一年九月五日，遷入桃園縣觀音鄉草漯
    村一三鄰一九九之七號（見本院上更（一）卷第六三頁），
    八十一年九月九日即借款，其間不到一個月；羅裔縫（附表
    一編號二八號），同於八十一年九月五日，遷入桃園縣觀音
    鄉草漯村一三鄰一九九之七號（見本院上更（一）卷第六四
    頁），於八十一年九月九日即借款，其間不到一個月；胡冠
    林（附表一編號二九號），於八十一年一月四日，遷入桃園
    縣觀音鄉○○村○鄰○○○路六六之一號（見本院上更（一
    ）卷第六五頁），於八十一年一月十三日即借款，其間不到
    一個月；陳國（附表一編號三○號），於八十年十二月十
    九日遷入桃園縣觀音鄉塔腳村六鄰塔子腳一一○號（見本院
    上更（一）卷第六六頁），於八十一年一月十三日即借款，
    其間不到一個月；潘萬標（附表一編號三一號），於八十一
    年九月十六日，遷入桃園縣觀音鄉草漯村一三鄰一九九之七
    號（見本院上更（一）卷第六七頁），同於八十一年十一月
    十三日即借款，其間不到二個月；鄒騰章（附表一編號三二
    號），同於八十一年九月二十五日，遷入桃園縣觀音鄉草漯
    村一三鄰一九九之七號（見本院上更（一）卷第六八頁），
    於八十一年十一月三日即借款，其間不到二個月；吳岱南（
    附表一編號三三號），於八十一年十月七日，遷入桃園縣觀
    音鄉草漯村一三鄰一九九之九號（見本院上更（一）卷第六
    九頁），於八十一年十一月十日即借款，相隔一個月又四日
    ；陳禎榮（附表一編號三四號），同於八十一年十一月五日
    ，遷入桃園縣觀音鄉廣福村一七鄰新坡一九二號（見本院上
    更（一）卷第七○頁），於八十一年十二月二日即借款，其
    間不到一個月；李守剛（附表一編號三五號），於八十一年
    十一月十日，遷入桃園縣觀音鄉廣福村一七鄰新坡一九二號
    （見本院上更（一）卷第七一頁），於八十一年十二月二日
    即借款，其間不到一個月；林哲明（附表一編號三六號），
    於八十一年十月六日，遷入桃園縣觀音鄉草漯村一三鄰一九
    九之九號（見本院上更（一）卷第七二頁），於八十一年十
    一月十日即借款，其間不到二個月；蘇世傳（附表一編號三
    七號），於八十一年十月七日，遷入桃園縣觀音鄉草漯村一
    三鄰一九九之七號（見本院上更（一）卷第七三頁），於八
    十一年十一月九日即借款，其間不到二個月；易金風（附表
    一編號三八號），於八十一年十月六日，遷入桃園縣觀音鄉
    ○○村○鄰○○路五二之一號（見本院上更（一）卷第七四
    頁），於八十一年十一月十八日即借款，其間不到二個月；
    許錦水（附表一編號三九號），於八十一年九月十八日，遷
    入桃園縣觀音鄉草漯村一三鄰一九九之七號（見本院上更（
    一）卷第七五頁），於八十一年十一月十三日即借款，其間
    不到二個月；借款人林祖仁（附表一編號四○號），於八十
    一年十月七日，遷入桃園縣觀音鄉○○村○鄰○○路五二之
    一號（見本院上更（一）卷第七六頁），八十一年十二月二
    日即借款，其間不到二個月；王福來（附表一編號四一號）
    ，於八十一年十一月二日遷入桃園縣觀音鄉廣福村一七鄰新
    坡一九二號（見本院上更（一）卷第七七頁），於八十一年
    十一月十日即借款，相隔約七、八日；潘春連（附表一編號
    四二號），於八十一年九月十六日，遷入桃園縣觀音鄉草漯
    村一○鄰草漯一一四之六號（見本院上更（一）卷第七八頁
    ），於八十一年十一月十三日即借款，其間不到二個月；李
    清正（附表一編號四三號），於八十一年十一月五日，遷入
    桃園縣觀音鄉廣福村一七鄰新坡一九二號（見本院上更（）
    一卷第七九頁），於八十二年一月十一日借款，其間不到三
    個月；李清忠（附表一編號四四號），於八十一年十一月三
    日，遷入桃園縣觀音鄉草漯村一三鄰草漯一九九號（見本院
    上更（一）卷第八○頁），於八十一年十二月十四日即借款
    ，其間不到二個月；簡福裕（附表一編號四五號），於八十
    一年十一月五日，遷入桃園縣觀音鄉草漯村一三鄰草漯一九
    九號（見本院上更（一）卷第八一頁），於八十二年一月六
    日借款，相隔約二個月；王開福（附表一編號四六號），於
    八十一年二月一日，遷入桃園縣觀音鄉草漯村一三鄰草漯一
    九九號（見本院上更（一）卷第八二頁），於八十一年三月
    十二日即借款，其間不到二個月；印榮錫（附表一編號四七
    號），於八十一年三月五日，遷入桃園縣觀音鄉塔腳村一鄰
    塔子腳九二號（見本院上更（一）卷第八三頁），於八十一
    年三月十二日即借款，相隔約五天；楊紹泉（附表一編號四
    九號），於八十一年二月二十日，遷入桃園縣觀音鄉塔腳村
    一鄰塔子腳九二號（見本院上更（一）卷第八五頁），於八
    十一年三月十二日即借款，相隔約五天；蘇子建（附表一編
    號五○號），於八十年十二月十九日，遷入桃園縣觀音鄉塔
    腳村六鄰塔子腳一一○號（見本院上更（一）卷第八六頁）
    ，於八十一年三月十二日借款，其間不到三個月；程宗富（
    附表一編號五一號），於八十一年二月十八日，遷入桃園縣
    觀音鄉塔腳村一鄰塔子腳九二號（見本院上更（一）卷第八
    七頁），於八十一年四月一日即借款，其間不過二個多月；
    趙榮洲（附表一編號五二號），同於八十一年二月十八日，
    遷入桃園縣觀音鄉塔腳村一鄰塔子腳九二號（見本院上更（
    一）卷第八八頁），於八十一年四月一日即借款，其間不過
    二個多月；潘鍾堯（附表一編號五三號），於八十一年二月
    一日，遷入桃園縣觀音鄉草漯村一三鄰草漯一九九號（見本
    院上更（一）卷第八九頁），於八十一年四月一日即借款，
    相隔二個月；羅福元（附表一編號五四號），於八十一年八
    月十七日，遷入桃園縣觀音鄉草漯村一三鄰一九九之九號（
    見本院上更（一）卷第九○頁），於八十一年八月二十四日
    即借款，相隔七天；范循性（附表一編號五五號），同於八
    十一年八月十七日，遷入桃園縣觀音鄉草漯村一三鄰一九九
    之九號（見本院上更（一）卷第九一頁），於八十一年八月
    二十四日即借款，相隔七天；林苞谷（附表一編號五六號）
    ，同於八十一年八月十七日，遷入桃園縣觀音鄉草漯村一三
    鄰一九九之七號（見本院上更（一）卷第九二頁），於八十
    一年八月二十四日即借款，相隔七天。
 3.據上統計分析，上揭借款人雖分別立戶，但多人設籍同址。
   且大部分之借款人，遷入桃園縣觀音鄉不久，即辦理鉅額貸
   款。又同一人提供土地擔保之借款人，或設籍同址，或同一
   日借款，且均與陳良現、陳良發有關，明顯可知上揭借款人
   係為規避前述放款總額限制而為借款之人頭戶，其借款額度
   亦顯而易知已逾放款額度。被告戊○○職司借戶之徵信及信
   用之調查，就此明顯易現之情形卻未記載於調查報告表。參
   以依本院於九十四年十月十三日向華南商業銀行觀音分行（
   原觀音鄉農會）所調取之附表一借戶之相關資料，其借款甲
   請書上所載之還款來源多載為農業生產或資收入，而由其所
   提之扣繳憑單，舉例言之，年收入有為七萬元（邱榮錫、王
   開福）、七萬二千元（張光海）、八萬八千元（潘鍾堯、楊
   紹泉）、五萬元（蘇子建）等，多數均未逾十萬元，卻均載
   信用尚可，分別貸得一千多萬至二千餘萬元之貸款，可知被
   告戊○○未詳實填載信用調查表；被告丙○○及丁○○○職
   司核定及覆核，據證人即原觀音農會職員於本院更三審辯論
   期日，作證表示其未曾辦理如本件之鉅額貸款，依照常理，
   應詳為審核，被告黃、曹兩人卻未具實審核，並據以核貸，
   其三人均明顯未善盡其職責。
 (三).附表一編號十借款人朱金重，以陳良發土地提供擔保於八十
    二年六月三十日向觀音鄉農會借款二千四百萬元，同日開具
    三張活期存款取款條金額計二千三百九十三萬二千五百六十
    六元償還李炳煌等十四戶利息，另外償還徐阿木等三十二戶
    利息，同日共償還五十六戶利息，利息總計二千三百九十十
    三萬二千五百六十六元，有朱金重三張活期存款取款條及放
    款利息收入傳票在卷可稽。又附表一編號二十四借款人林明
    輝亦以陳良發土地提供擔保於八十二年七月二十九日向觀音
    鄉農會借款一千六百萬元，同日陳明輝開具存款取款條償還
    李炳煌等二十二戶貸利息，金額計五百五十三萬五千元，次
    日再開具四百八十五萬七千六百七十九元活期存款取款條償
    還陳國等十二戶貸款利息，其餘金額二百零八萬五千元電
    匯倉庫中壢支庫九存款戶內，均有活期存款取款條、放款利
    息收入傳票、電匯單附卷可考。由上開借款人償還利息之方
    式顯示，可見上開借款戶均非本人償還利息，而係由單一戶
    頭一次集中償還利息，該借款不過為人頭戶而已，狀至顯然
    ，況陳良現於原審亦證稱：「這些人都是我的朋友或胡冠林
    找來的，一般要有會員才能辦融資，我有給他們車馬費五萬
    元，保證人是我職員，手上都有不動產，‧‧‧」、「胡冠
    林替我找人頭的，‧‧‧。由總務闕先生替他們代辦遷入觀
    音鄉戶籍。找人頭是因農會規定須有會員資格，如要貸一億
    元土地至少需要有五個會員，‧‧‧」等語（見原審八十五
    年三月二十二日、同年四月五日訊問筆錄）；證人陳培甲於
    原審證稱：「‧‧‧，他（即陳良現）找到土地時再跟我配
    合，他以我名字買土地。賣土地時給我仲介費‧‧‧有三百
    萬。所以我當他的連帶保證人。‧‧‧」、「他說辦得差不
    多了，就叫我去對保，‧‧‧」等語（見原審八十五年四月
    五日訊問筆錄）；證人陳良發於原審證稱：「我們土地謄本
    拿給農會人員去評估，看可貸至多少錢，評估以後不到成數
    ，我大哥就作手腳。他們（即農會）核定的貸款額高於我們
    的買賣價金，所以我大哥就做手腳」等語（見原審八十五年
    二月二十六日訊問筆錄），證人陳培甲於本審更二審時證稱
    ：「我是提供土地擔保，是陳良現叫我提供擔保的，借款人
    胡冠林我不認識，都是陳良現去辦的，我提供的土地地目名
    稱我不清楚，我只知道地號多少，該地原來是田用，不知何
    時變更為道路保留地，如何變更我也不清楚」等語，證人陳
    良欲稱：「我有當保證人沒錯，但是我大哥陳良現用我名義
    買這些土地，這些土地在何處、地段、地號如何我都不知道
    ，我也是當人頭，其他那些保證人我都不認識，只有我大哥
    陳良現說公司需要那些人來貸款，那些借款人我都不認識，
    因為去農會時是我大哥公司的人在那邊跟我會合，我有幫這
    些人（指名義借款人）擔保沒錯，但提供的土地我不瞭解，
    這些土地應該是屬於我大哥陳良現所有，他用我的名義去買
    的，他買土地的過程與細節我都不清楚。當初我有將身分證
    影本、印章給他，因為他說他需要一個戶頭存錢，不是說要
    用來買土地，故他買土地時我都不知道。擔任保證人我是有
    簽名，是我大哥叫我去簽的」等語（見上更二字卷第五十四
    至五十五頁）。足見被告等三人應知陳良現係以人頭戶違法
    貸款，以規避農會信用部業務管理辦法第十一條就農會信用
    部對每一會員及其同戶家屬放款總額不得前揭放款額度之決
    議。又以朱金重名義向觀音鄉農會借得之二千四百萬元及以
    林明輝名義向觀音鄉農會借得之一千六百萬元，固係用以繳
    納上述人頭貸款戶之利息，然朱金重、林明輝二人名義之借
    款，均自借款日起未付利息，可見此部分放款行為對觀音鄉
    農會之原來損害一直存在未曾減少，是此部分貸款戶亦屬陳
    良現等人為分散貸款、規避放款總額限制，而尋覓之人頭貸
    款戶，為被告等所明知，已如前述。被告等於此部分之放款
    行為，仍係意圖為陳良現等人不法利益，而為違背其任務之
    行為。此外並有農會信用部業務管理辦法及觀音鄉農會八十
    年度至八十二年度代表大會決議之貸款最高限額各一紙在卷
    可憑，而被告等三人貸予陳良現之數額遠高於上開最高貸款
    數額，亦有桃園縣觀音鄉農會八十五年二月十二日桃觀鄉農
    信字第三一四號函暨所附借據存卷可稽。
 (四).依觀音鄉農會辦理會員貸款處理要點第壹之四（四）Ａ註４
    、Ｂ註１規定，建築物基地及土地價值，最高以公告現值加
    三倍核估，有該要點附卷可稽（見原審卷一第五十九頁），
    並為被告等人於本院審理時所自承。而附表編號十八至二十
    四之貸款，均以公告現值四倍估價，有本院更三審向華南商
    業銀行觀音分行（原觀音鄉農會）函調之各筆貸款之貸款資
    料核閱無訛，是該七筆貸款均明顯違反上開規定高估其價值
    。又經本院先後向華南商業銀行觀音分行（原觀音鄉農會）
    函調附表編號十八至二十四貸款之還款情形，其中附表編號
    十八至二十之貸款，於八十一年七月三十一日貸款後，至八
    十二年六月三十日即未付息，迄今本息未還，有該行九十二
    年六月十九日九十二年華觀催字第九十三號函（本院更三卷
    一第一０九至一一０頁）及九十四年八月十七日華觀字第一
    一五號函（見本院更三卷二）附卷可稽。附表編號二十一至
    二十四之貸款，則自貸款時起即未付息，迄今本息均未付，
    有同上函可稽。被告等三人違背農會辦理會員貸款處理要點
    之規定，高估擔保品價格核准放款，使陳良現取得高額貸款
    ，增高農會之風險，而影響農會之穩建經營額之利益，而陳
    良現等人未清償債務，上開供為擔保品之土地亦拍賣不易，
    經減拍後未拍定而撤回，有上開觀音分行函可佐，計共積欠
    本息一億五千餘萬元，致生損害於觀音鄉農會。
 (五).附表一編號一至五之貸款戶，係陳良現等為分散貸款、規避
    放款總額限制，而尋覓之人頭貸款戶，為被告等三人所明知
    ，已如前述。被告等就該五貸款戶之徵信調查、核准放款行
    為，顯係意圖為陳良現等人不法利益，而為違背其任務之行
    為。雖然吳文輝等五人所提供桃園縣觀音鄉草漯村三四四號
    等十九筆土地，向觀音鄉農會貸款部分，嗣經吳文輝於八十
    三年六月十四日經該土地之第二順位抵押權人祈蘇月梅同意
    ，申請觀音鄉農會准由祈蘇月梅以七千八百萬代償本息，觀
    音鄉農會於八十三年六月十七日開會決議「在不違反農會信
    用部逾期放款處理辦法範圍內同意准予以七千八百萬元代償
    本會之本金與利息」而清償完畢，此有觀音鄉農會函送之吳
    文輝致觀音鄉農會之申請書一紙及觀音鄉農會之會議記錄一
    紙可稽（見本院上訴卷第九八頁、第一○○頁至一○三頁）
    。惟吳文輝既為陳良現提供之人頭之一，充作編號四貸款之
    貸款人、編號一、二、三、五貸款之保證人，此與陳良現其
    他所有以人頭戶借款部分應視為一整體，無從分割，仍無礙
    被告等人為觀音鄉農會處理放款事宜時，意圖為陳良現等人
    不法之利益，而違其任務為徵信、放款行為。只是因嗣後觀
    音鄉農會由抵押物受償未生損害而已，此部分之行為，仍屬
    犯罪未遂。另此部分台灣桃園地方法院檢察署檢察官雖以八
    十三年度偵字第一一五二四號對此為不起訴處分，惟經本院
    審理結果，認此不起訴部分與已起訴部分均為有罪，並具有
    審判不可分之連續犯關係，其起訴之效力，依刑事訴訟法第
    二百六十七條規定，既及於全部，其不起訴處分即失其效力
    ，本院自得併予審判。另附表一編號八、五十四至五十六之
    款，雖亦已獲清償，有同上華南商業銀行觀音分行回函二件
    可證，然該等貸款人，既係陳良現借款之人頭戶，仍無礙被
    告等人為觀音鄉農會處理放款事宜時，意圖為陳良現等人不
    法之利益，而違背其任務之行為，嗣觀音鄉農會雖由抵押物
    受償，未生損害，惟此部分之行為，仍屬犯罪未遂，均併此
    敘明。
 (六).附表一編號七至十貸款戶放款部分，查被告等三人於八十一
    年八月十五日及八十二年六月三十日，核准借款人陳長維（
    附表一編號七）、潘宗道（附表一編號八）、林連榮（附表
    一編號九）、朱金重（附表一編號十）等四人，以保證人陳
    良發所提供台北縣林口鄉○○○段頭湖小段二○三地號之工
    業用地貸款，該地雖曾奉台北縣政府（七０）北府建一字第
    一八九０五八號函，編為林口「工一」工業用地，停止所有
    權移轉，惟其後已奉台北縣政府七十二年十一月一日（七二
    ）北府建一字第三０一七三六號函，解除工業用地之編定及
    解禁所有權之移轉，有土地登記簿謄本及台北縣政府八十四
    年八月五日八四北府建一字第二七六四一號函在卷可稽，被
    告等尚無起訴書所載「明知該工業用地不得放款竟仍予以放
    款」之行為。被告等亦據以辯稱信賴土地登記，依土地登記
    簿記載核准放款，並無違背委任義務。又附表一編號一之土
    地，其土地登記簿謄本記載為「建」，依上揭理會員貸款處
    理要點，並無檢附分區使用證明之規定，是就此部分，被告
    三人尚無違背任務。然查，附表一編號六及編七至十之貸款
    戶，係陳良現等為分散貸款、規避放款總額限制，而尋覓之
    人頭貸款戶，且為被告等所明知，已如前述。而該五筆貸款
    ，分別自八十二年六月十五日起及自八十二年八月二十七日
    借款日或到期日，即拒付本息（詳如附表一編號六、編號七
    至十所載），致生損害於觀音鄉農會。被告等就該五貸款戶
    之核准放款行為，顯係意圖為陳良現等人不法利益，而為違
    背其任務之行為。
 (七).至證人陳良欲依前所述，雖有擔任借款之保證人，惟其否認
    知情，辯稱僅其大哥陳良現之人頭等語。經查證人陳良現、
    陳良發均未指稱證人陳良欲知情，且其除擔任借款保證人外
    ，並無證據顯示其就本件犯行與被告或陳良現等人有犯意之
    聯絡及行為之分擔，是證人陳良欲應非本案之共犯，附此說
    明。
 (八).綜上所述，被告黃丙○○、丁○○○、戊○○等三人，違背
    農會信用部業務管理辦法及該農會辦理會員貸款處理要點之
    規定，對陳良現放款總額超過農會信用部前一年度決算淨值
    百分之二十五，且對陳良現等提供之擔保品核准放款，使陳
    良現取得逾越上開限制之放款，導致大額授信過份集中陳良
    現一人，大大增高農會之風險，而影響農會之穩建經營額之
    利益。參以如附表一所示之貸款，有多筆於貸款時起即未付
    任何本息，有上揭華南商業銀行觀音分行回函可佐。且附表
    一五十六筆貸款，迄今僅有九筆全獲清償，其餘僅一、二筆
    部分清償，其他則未獲償，亦有同上華南商銀行觀音分行回
    函二件可證，確已致生損害於觀音鄉農會。本件事證明確，
    被告丙○○、丁○○○、戊○○，犯行均堪認定。
三、核被告丙○○、丁○○○、戊○○就附表一編號六至七、九
    至五十三之放款行為，係犯刑法第三百四十二條第一項之背
    信罪；附表一編號一至五、八、五十四至五十六之放款行為
    ，係犯刑法第三百四十二條第二項、第一項之背信未遂罪。
    被告丙○○、丁○○○、毆章錦與陳良現、陳良發、胡冠林
    、「闕姓」成年男子間，有犯意聯絡及行為分擔，皆為共同
    正犯。陳良現等人雖未受觀音鄉農會委任處理事務，惟按背
    信係因身分而成立之罪，其等共同實施，雖無此項身分，依
    刑法第三十一條第一項規定，仍以共犯論（最高法院二十八
    年上字第三０六七號判例參照）。又被告丙○○、丁○○○
    、戊○○先後多次背信之行為，均時間緊接，犯罪構成要件
    各相同，顯係基於概括犯意為之，為連續犯，應論以背信既
    遂一罪，並均依法加重其刑。又檢察官雖未就被告三人有關
    迪化段及南勢埔段土地貸款部分以外之背信犯行起訴，惟該
    部分與起訴部分有連續犯之裁判上一罪之關係，為起訴效力
    所及，本院自得加以審理，附此敘明。被告行為後，刑法第
    五十六條關於連續犯之規定，業於九十四年一月七日修正公
    布刪除，並於九十五年七月一日施行，則被告之犯行，因行
    為後新法業已刪除連續犯之規定，此刪除雖非犯罪構成要件
    之變更，但顯已影響行為人刑罰之法律效果，自屬法律有變
    更，依新法第二條第一項規定，比較新、舊法結果，仍應適
    用較有利於被告之行為時法律即舊法論以連續犯（最高法院
    95年第8次刑事庭會議決議參照）。
四、原審對被告丙○○、丁○○○、戊○○論罪科刑，雖非無見
    。然：(一)原判決事實欄、理由欄雖認定記載被告等意圖為第
    三人不法利益，與陳良現等人共同基於概括犯意，自八十年
    七月十九日起至八十二年七月二十九日止，違背規定，陸續
    對原判決附表二編號一至五十六所示之人貸放如該附表所示
    逾越貸款最高限額之金額，...... 致生損害於觀音鄉農會
    及該農會會員等情。惟原判決附表二所列之五十六戶貸款戶
    ，除前六人部分列有１至６之編號外，其餘並無所謂七至五
    十六之編號，使其此部分所認定之事實即有未明，不足為適
    用法律之依據。(二)附表一（原判決係附表二）編號一至五、
    八、五十四至五十六之犯行，係背信未遂，原判決認為既遂
    。(三)附表一編號七至十之放款部分應構成犯罪，原判決認為
    不成立犯罪。(四)證人陳良欲應非本案共犯，原審認定其為共
    犯。(五)被告甲○○部分，應不構成犯罪（詳後述），原判決
    認被告甲○○為共犯，均有未合。被告丙○○、丁○○○、
    戊○○上訴，否認犯罪，雖無理由，惟原判決既有上述之可
    議，自應由本院將原判決予以撤銷改判。審酌被告丙○○、
    丁○○○、戊○○三人職司之位階、犯罪之動機、目的、手
    段、違規放之金額其鉅、對觀音農會造成鉅大之危害、犯罪
    後之態度，分別量處被告丙○○三年六月、丁○○○有期刑
    二年六月、戊○○有期徒刑一年八月。
貳、不另為無罪諭知部分：
一、起訴意旨另以：被告丙○○、戊○○、丁○○○等三人明知
    附表二之人雖申請入會，依農會法施行細則第十九條、農會
    信用部業務管理辦法第十條規定，農會會員資格之審查及複
    審，由理事會為之，農會信用部不得對非會員辦理放款規定
    ，故入會會員須經理事會通過始得成為會員，始可對之放款
    ，乃明知附表二之人尚未經理事會通過，為非正式會員，不
    得放款，竟於八十年八月廿七日起至八十二年三月三日止，
    仍予放款共六億三千八百萬元，致附表二之人對該貸款，自
    八十二年六月起即逾期未再償還任何本息，尚欠該農會六億
    三千八百多元，致生損害於觀音鄉農會及農會會員。因認被
    告丙○○等三人此部分，亦涉犯刑法第三百四十二條第一項
    之背信罪嫌云云。
二、按農會法第十三條規定，凡中華民國國民，年滿二十歲，因
    住農會組織區域內，不合第十二條規定者，得加入農會為個
    人贊助會員，而居住之認定除戶籍登記外，別無其他實質要
    件之審查。起訴書附表二所列會員，於申請入會時均設籍觀
    音鄉農會組織區域內，理事會不可能不通過其等贊助會員之
    資格。實際上觀音鄉農會理事會嗣後確實均已通過其等之會
    員資格。
三、證人羅筆賜雖證稱徵信人員應至申貸人的住處去察看，然觀
    音鄉農會向無此例，且現任徵信人員邱熒熠到庭作證，亦證
    明只要有設籍就可以，只要看擔保品，不必要前往住處察看
    （見原審八十五年四月二十六日訊問筆錄）。
四、各農會為發展農會信用部業務，多有於會員申請入會後理事
    會審查會員資格通過前貸放款項之問題，甚至被告丙○○卸
    任總幹事後，觀音鄉農會八十三年七月十九日理事會仍作出
    「准新入會員於初審合格後即行貸款之決議」，有觀音鄉農
    會第十二屆第十次理事會紀錄在卷可稽，其目的不外推展農
    會信用部業務，並無損害觀音鄉農會之意圖。
五、受中央銀行委託，負責對中壢、楊梅、觀音、新屋、龍潭、
    平鎮六家農會金融檢查之合作金庫中壢支庫輔導襄理廖俊雄
    ，證稱：「（為何理事會未核准，而加入會員即可放款，對
    此有無意見？）就我輔導後之各農會均有此問題，有一派人
    認為須經理事會通過始可放款，另一派人認為申請為贊助會
    員後，經理事會追認溯及加入會員時生效即可貸款。因各銀
    行競爭激烈，現各實務均傾向後一派說法，農會先天本質不
    好，較好客戶會被金融機構先爭取過去，我開會時曾提議不
    應如此限制規定，因不合時宜，全省檢查不曾因未糾出此一
    問題被糾正過，我輔導之六家農會均有發生未經核准卻後經
    追認而生效，均未按規定來做‧‧‧」等語（見原審八十四
    年七月二十八日訊問筆錄）。足證於理事會通過會員資格前
    放款與農會法規定之衝突，固有爭議，惟其行為之目的在增
    加農會與其他金融機構之競爭力，求取農會之生存空間，為
    許多農會所採行，則可確定，是被告等三人就未經理事會通
    過之非正式會員提前辦理放款，主觀上應無「損害觀音鄉農
    會之意圖」，堪以認定。
六、綜上所陳，被告等三人上開行為並未違背委任義務，此外，
    本院復查無其他積極證據證明被告此部分犯罪，本應為無罪
    之諭知，惟因檢察官認此部分與前開有罪部分有連續犯之裁
    判上一罪關係，故不另為無罪之諭知，併此敘明。
參、無罪諭知部分：
一、起訴意旨另略以：被告甲○○與被告丙○○、戊○○、丁○
    ○○等人明知附表二之人雖申請入會，依農會法施行細則第
    十九條、農會信用部業務管理辦法第十條規定，農會會員資
    格之審查及複審，由理事會為之，農會信用部不得對非會員
    辦理放款規定，故入會會員須經理事會通過始得成為會員，
    始可對之放款，乃明知附表二之人尚未獲得理事會通過，為
    非正式會員，不得放款，竟於八十年八月廿七日起至八十二
    年三月三日止，仍予放款共六億三千八百萬元，致附表二之
    人對該貸款自八十二年六月起即逾期未再償還任何本息，尚
    欠六億三千八百多萬元，致生損害於觀音鄉農會及農會會員
    。又附表一編號六之土地，未依規定取得分區使用證明即予
    貸款；附表一編號七至十之土地係工業用地，亦違反規定給
    予貸款。因認被告甲○○與被告丙○○、丁○○○、戊○○
    ，共犯刑法第三百四十二條第一項之背信罪嫌。
二、訊據上訴人即被告林金珠堅決否認有何背信犯行，辯稱：其
    依農會信用部分層負責明細表定僅係擬辦，所負責之業務為
    彙整、審閱貸款案件之各類書面文件有無短缺，就貸款之案
    件並無實質之審查權、現場調查權等語。經查：
 (一).被告甲○○辯稱其係依據貸款處理要點第二項負責蒐集彙整
    資料以後，先由會務人員查核是否屬於會員，交徵信人員至
    現場查估及估價，作成徵信表、估價表，再交其彙整後，呈
    給信用部主任審核，信用部主任再呈總幹事核定貸放與否與
    額度的多寡等語。核與證人即原觀音農會職員乙○○，於
    本院更三審證稱：其係甲○○之前手，將業務移交甲○○，
    並指導如何辦理。其移交前之工作，係負責彙整客戶申請貸
    款案件之戶籍資料、地籍資料填、申請書，再交給會務人員
    ，查核會員，確定是會員之後，就交給徵信調查員，徵信調
    查員作現場實際的勘查，再作成估價表、徵信調查表，將資
    料交給其彙整後轉呈上級信用部主任審核。其並無調查、徵
    信或核准權。若申請人申請貸款金額太高，其無權不送徵信
    人員調查或呈送上級，亦無逕行退件之權限；證人即被告
    戊○○證稱，被告甲○○有初審的義務，負責審查貸款人的
    資格是否符合貸款要件，甲○○將貸款的資料蒐集齊全，交
    給其，其依照公告地價、公告現值及農會貸款辦法來估價後
    ，再交給甲○○，甲○○再轉呈。借款人信用調查表係其所
    寫。
    證人丙○○證稱借款人是否會員非由甲○○審核，甲○○
    要審核貸款之要件，如乙○○所述，即審核資料是否齊全等
    情相符。由此，足見被告甲○○確係作貸款文件之彙整、轉
    呈。於核貸之前，既須經徵信人員實質徵信，被告甲○○依
    徵信承辦人員記載情形，為形式上審查，即轉呈信用部主任
    及總幹事批核貸款金額。是被告甲○○就附表之貸款，既無
    實質審查權，亦無證據顯示其與貸款之客戶或其他被告有勾
    串違規貸款之行為，自不能以其在附表一貸款過程中，僅參
    與文書彙整工作即遽認其有共犯背信之行為。
 (二).就附表二之人，在未經理事會通過為正式會員之前，不得放
    款，仍予貸款部分，其中羅福元、范循性、林苞谷之授信案
    ，並非被告甲○○所承辦，各有該借款人借據可佐。再就附
    表二之人在理事會通過為正式會員前予以放款，並不構成犯
    罪，已如前述（見理由貳），是此部分亦不構成背信犯行。
三、綜上所述，實難遽認被告甲○○有何檢察官所指或原判決所
    認定之犯行，此外復查無其他積極證據足資證明其有何不法
    犯行，依法自應為無罪之諭知。原審未經詳查，遽為被告甲
    ○○有罪之判決，自有未合。被告甲○○上訴否認犯罪，為
    有理由，自應由本院就此部分予以撤銷改判，為無罪之諭知
    。
據上論斷，應依刑事訴訟法第三百六十九條第一項前段、第三百
六十四條、第三百零一條第一項、第二百九十九條第一項前段、
刑法第二條第一項、修正前刑法第二十八條、第三十一條第一項
、第三百四十二條第一項、第五十六條、修正前罰金罰鍰提高標
準條例第一條前段，判決如主文。
本案經檢察官方娜蓉到庭執行職務
中    華    民    國    95    年    7     月    21    日
                  刑事第十三庭  審判長法  官  曾德水
                                      法  官  杜惠錦
                                      法  官  廖紋妤
以上正本證明與原本無異。
如不服本判決，應於收受送達後十日內向本院提出上訴書狀，其
未敘述上訴之理由者並得於提起上訴後十日內向本院補提理由書
（均須按他造當事人之人數附繕本）。
                                      書記官  王增華
中    華    民    國    95    年    7     月    26    日
附錄：本案論罪科刑法條全文
刑法第三百四十二條
為他人處理事務，意圖為自己或第三人不法之利益或損害本人之
利益，而為違背其任務之行為，致生損害於本人之財產或其他利
益者，處五年以下有期徒刑、拘役或科或併科一千元以下罰金。
前項之未遂犯，罰之。


司法院資訊處製作；財團法人民間司法改革基金會備份。
